【裁判字號】    97,消債抗,130
【裁判日期】    980220
【裁判案由】    更生事件之抗告
【裁判全文】
臺灣臺南地方法院民事裁定           97年度消債抗字第130號
抗  告  人
即  債務人  甲○○
上列抗告人因消費者債務清理條例事件聲請更生，對民國97年10
月29日本院97年度消債更字第230號裁定提起抗告，本院裁定如
下：
    主  文
抗告駁回。
抗告程序費用新臺幣壹仟元由抗告人負擔。
    理  由
一、本件抗告意旨略以：按夫妻互負扶養之義務，其負扶養義務
    之順序與直系血親卑親屬同其受扶養權利之順序與直系血親
    尊親屬同，此在民法1116條之1定有明文，抗告人於民國（
    下同）97年4月間具狀向原審聲請更生時，因未考量抗告人
    配偶曾英傑亦於95年5月間參與協商機制，與債權銀行達成
    自95年7月起分120期，利率3%，且每月10日前給付新臺幣（
    下同）12,435元之還款金額，故抗告人之有無履行還款之能
    力，不應以抗告人個人之收入及支出來衡量，而因以抗告人
    之家庭收入及家庭支出來衡量。另原聲請書所列之聲請前2
    年內必要支出之數額僅臚列有單據部分，然大部分必要生活
    費用並無單據亦或單據因時間經過已久遠，並未留存，原裁
    定僅以抗告人檢附之單據來認定生活必要費用實有欠公允。
    綜上所述，抗告人並非惡意不為履行原協商方案，為此，請
    求廢棄原裁定，准許抗告人開始更生程序等語。
二、按「聲請更生或清算不合程式或不備其他要件者，法院應以
    裁定駁回之，但其情形可以補正者，法院應定期間先命補正
    。」消費者債務清理條例第8條定有明文；次按「債務人與
    金融機構協商成立者，不得聲請更生或清算，但因不可歸責
    於己之事由，致履行顯有重大困難者，不在此限；本條例施
    行前，債務人依金融主管機關協調成立之中華民國銀行公會
    會員辦理消費金融案件無擔保債務協商機制與金融機構成立
    之協商，準用前項之規定。」消費者債務清理條例第151 條
    第5項、第6項亦分別有明文規定。衡諸前開規定之立法意旨
    ，可見債務人無論在本條例施行前後，與金融機構之債權人
    成立協商後，即應本於債權契約之誠信原則勉力履行，除非
    有前述不可歸責於己之事由，且其履行顯然有重大困難，不
    得率爾依本條例更生程序清理其債務。
三、經查：
  (一)抗告人甲○○前於消費者債務清理條例施行前，依金融主管
    機關協調成立之中華民國銀行公會會員辦理消費金融案件無
    擔保債務協商機制與金融機構於民國95年5月25日成立協商
    ，當時抗告人之無擔保債務總額為1,585,203元，雙方約定
    抗告人每月應償還款項合計為13,210元，抗告人自95年6月
    10日起開始依約繳款，繳款16期至96年10月25日毀諾，已據
    日盛國際商業銀行提出民事陳報狀附於原審卷可稽（原審卷
    133~136頁），堪信為真實。
  (二)抗告人與其配偶共育有1名子女（4歲），抗告人96年度薪資
    及其他所得為278,692元，又其現任職於日商普羅司股份有
    限公司台灣分公司，每月實發薪資金額約27,000元（96年度
    薪資平均值），此有勞保局電子閘門查詢作業被保險人投保
    資料查詢、稅務電子閘門財產所得調件明細表及抗告人薪資
    明細表在原審卷足憑（原審卷79、85、143頁）；而抗告人
    之配偶則於永傳企業股份有限公司任職，投保薪資22,800元
    ，96年度薪資所得為284,800元，名下有汽車乙輛，此有勞
    保局電子閘門查詢作業被保險人投保資料查詢、稅務電子閘
    門財產所得調件明細表在卷可考，可認抗告人與其配偶每月
    薪資所得合計約為49,800元。
  (三)本院審酌我國97年度最低生活費標準為每人9,829元，有歷
    年最低生活費一覽表在卷足佐，惟上開生活費標準係按照政
    府公布最近一年平均每人消費支出（包含食品費、衣著鞋襪
    費、房租水電費、家居管理費、醫療保健費、交通通訊費、
    娛樂教育費及雜項支出）百分之60訂定，而成人部分之基本
    生活費用依此標準計算，雖屬適當，然子女部分既係依附於
    父母提供之住所共同生活，且其日常生活較為單純，是其基
    本生活費用當與成人之基本生活費用不同（如房租費、家居
    管理費、通訊費等費用項目即非年幼子女基本生活所需費用
    項目），因之年幼子女基本生活費用應參酌96年度每人免稅
    額77,000元計算每人每月基本生活所需約6,500元為適當。
    是依此計算，抗告人及其配偶、子女每人每月基本生活費用
    合計約26,158元（計算式：9829×2＋6500=26158），抗告
    人家庭每月薪資所得扣除每月家庭生活費用後之餘額為23,6
    42元。
  (四)以上開餘額23,642元繳交抗告人及其配偶每月之協商金額13
    ,210 元及12,435元後，雖尚不足2,003元，惟抗告人為償還
    債務，固須經歷履行期間較不寬裕之經濟生活，此乃抗告人
    於負擔債務時即得預見，是依誠實及信用之原則，抗告人於
    有履行可能性時，理應撙節開支，誠實勤勉地履行債務，自
    不得於與金融機構成立協商後，又率爾聲請依更生程序清理
    其債務。倘抗告人事後有履行不便之情形，認清償方案應予
    適當調整，非不可經由本條例所規定之協商程序，再與債權
    人重新協商，訂定適當可行之清償方案，且依97年5月中華
    民國銀行公會決議，金融機構就曾經參加95年度債務協商毀
    諾客戶提供「個別協商一致性方案」及對有繳款困難之債務
    協商持續履約客戶提供「變更債務協商協議書方案」，抗告
    人自當循此途徑以求解決，方符合本條例兼顧保障債權人公
    平受償及重建復甦債務人經濟生活之立法目的，是以，聲請
    人率予毀諾，逕為聲請本件更生，亦有不當。
四、基此，原審法院以抗告人無不可歸責於己之事由，致履行顯
    有重大困難之情形，顯然違背上揭消費者債務清理條例所定
    得聲請清算程序以清理債務之要件，且無從補正，而駁回抗
    告人清算之聲請，並無違誤。抗告意旨指摘原裁定為不當，
    求予廢棄云云，為無理由，應予駁回。
五、據上論結，本件抗告為無理由，依消費者債務清理條例第15
    條，民事訴訟法第495 條之1 第1 項、第449 條第1 項、第
    95條、第78條，裁定如主文。
中    華    民    國    98    年    2     月    20    日
                  民事第二庭  審判長法  官  林念祖
                                    法  官  王國忠
                                    法  官  侯明正
以上正本證明與原本無異。
本裁定不得抗告。
中    華    民    國    98    年    2     月    20    日
                                    書記官  程欣怡


司法院資訊處製作；財團法人民間司法改革基金會備份。
